臺灣臺中地方法院刑事判決　　　　　　　99年度訴字第3718號
公　訴　人　臺灣臺中地方法院檢察署檢察官
被　　　告　林永春
指定辯護人　本院公設辯護人戴遐齡
上列被告因強盜等案件，經檢察官提起公訴（99年度偵緝字第22
20號），本院判決如下：
    主    文
林永春連續犯結夥、攜帶兇器強盜罪，累犯，處有期徒刑玖年。
扣案之美國SMITH&WESSON廠SW9F型口徑9MM制式半自動手槍壹支
（槍枝管制編號：0000000000號）、美國BERETTA廠製92FS型口
徑9MM制式半自動手槍壹支（槍枝管制編號：0000000000號）、
西瓜刀壹把、玩具烏茲衝鋒槍壹支，均沒收。
    犯罪事實
一、林永春前於民國85年間，因違反槍砲彈藥刀械管制條例案件
    ，經臺灣新竹地方法院以85年度易字第2102號判處有期徒刑
    1年確定，於86年10月25日縮刑期滿執行完畢，詎仍不知警
    惕，而為下列犯行：
  (一)卓蘭鎮強盜案部分：
    林永春於88年3月24日凌晨某時許，接獲楊明德來電（前經
    判處有期徒刑9年並強制工作3年確定在案），雙方相約於林
    永春位於苗栗縣公館鄉五谷村23號見面，嗣楊明德即駕車搭
    載呂正良（前經判處有期徒刑9年並強制工作3年確定在案）
    前往林永春上開住處外，由楊明德詢問林永春是否要一起去
    搶劫，林永春即與楊明德、呂正良三人共同基於意圖為自己
    不法所有之概括犯意聯絡，共同攜帶由楊明德提供之客觀上
    足供兇器使用之美國SMITH&WESSON廠SW9F型口徑9MM制式半
    自動手槍及美國BERETTA廠製92FS型口徑9MM制式半自動手槍
    各1支等具有殺傷力之槍械兇器，先於同日凌晨1時許，由楊
    明德駕駛車輛，搭載呂正良及林永春二人共同前往苗栗縣卓
    蘭鎮景山里景山18號處所，林永春及呂正良分持上開槍枝，
    三人蒙面入內脅迫示威，使在場賭博之鄧國安等多人不能抗
    拒，楊明德再行搜刮在場人士之財物合計約新臺幣（下同）
    60餘萬元，得手後，隨即駕車駛往苗栗縣三義深溝山區，楊
    明德分得12萬元贓款，餘均由呂正良及林永春二人朋分花用
    殆盡。
  (二)東勢鎮強盜案部分：
    林永春於88年4月19日凌晨某時許，接獲楊明德、呂正良來
    電，雙方相約林永春上開住處見面，嗣楊明德即駕車搭載呂
    正良前往林永春上開住處外，由楊明德詢問林永春是否要再
    去強盜，林永春即允諾，之後楊明德再駕車搭載呂正良、林
    永春去接劉俊良（前經判處有期徒刑8年並強制工作3年確定
    在案）、真實姓名年籍不詳綽號「阿志」之成年男子，共同
    基於意圖為自己不法所有之犯意聯絡，林永春復承上開同一
    強盜犯意，共同攜帶由楊明德提供作案用之美國SMITH&WESS
    ON廠SW9F型口徑9MM制式半自動手槍及美國BERETTA廠製92FS
    型口徑9MM制式半自動手槍各1支，子彈若干顆，及劉俊良所
    購得之玩具衝鋒槍及西瓜刀各1支等具有殺傷力之槍械兇器
    ，以及頭罩等工具，由楊明德駕車搭載呂正良、劉俊良、林
    永春及綽號「阿志」等人，共同攜帶上開槍枝子彈及作案工
    具，前往臺中縣東勢鎮○○路278號前之「阿米哥檳榔攤」
    ，由楊明德在車上把風，呂正良、林永春分持上開2把9MM制
    式半自動手槍各1支、綽號「阿志」持劉俊良所購得之玩具
    衝鋒槍1支、劉俊良持其購得之西瓜刀1把，臉戴頭罩進入該
    檳榔攤內之賭博場所，對在場之吳炳輝、張水玉、王繼芳、
    楊榮吉、王肇清、詹雅玲等人施強暴手段壓制住，使渠等無
    法反抗後，先行劫取吳炳輝之現金3萬8千元，隨即將渠等一
    併押入檳榔攤後方即中正路276號處所，由林永春以所持之
    9MM手槍擊發一槍脅迫鎮壓在場之人，並由綽號阿志等人對
    於在場不服之人，以槍管敲擊頭部之強暴手段加以警告，使
    當時在場之陳啟瑩、張錦湖、李錦鍾、許進明、江銘正、巫
    進銓、劉智欽、呂淼泉、賴秋火、葉仁智、鍾秋蓉、張永周
    、林隆仁、杜秀菊、葉佳衢、陳仲均等人均無法抗拒後，再
    由呂正良下手劫取現場人士之金飾、手錶、行動電話及現金
    等財物約值160餘萬元，得手後，搭乘在外把風之楊明德所
    駕駛之車輛，駛往苗栗縣三義鄉深溝山區，劉俊良、楊明德
    、林永春、綽號「阿志」等人各分得現金20萬元贓款，餘款
    及金飾、行動電話等則由呂正良取走，作案用之制式半自動
    手槍2把、玩具衝鋒槍、西瓜刀及頭套等工具亦由楊明德、
    呂正良、劉俊良及阿志等攜走，而後於88年4月21日晚間11
    時許，因李森榮將上開2把制式半自動手槍持供恐嚇犯罪之
    用，餘作案用之西瓜刀1把及玩具衝鋒槍1把，劉俊良則置放
    在苗栗縣苗栗市○○路1008巷之草欉內。
  (三)嗣因員警分別於88年5月30日凌晨0時40分許及同日上午4時
    20分許，在苗栗市○○路130號前及苗栗市○○路462號7樓
    之2等地，查獲楊明德及劉俊良，並於同日上午9時50分許，
    帶同劉俊良赴苗栗市○○路1008巷內西銅高幹87號電線桿對
    面草欉內，起出其所有供犯罪所用之西瓜刀1把及玩具衝鋒
    槍1支，始循線查獲上情。
二、案經臺中縣警察局(現改制為臺中市政府警察局)東勢分局報
    告臺灣臺中地方法院檢察署檢察官偵查起訴。
    理    由
壹、證據能力部分
一、按92年2月6日修正公布，並於同年9月1日施行之刑事訴訟法
    在訴訟程序方面作了大幅度之修正，其重點即為涉及證據之
    傳聞法則、其例外、交互詰問運作方式與共同被告之調查證
    據或辯論程序之分離、調查共同被告時，證人程序之準用等
    重大變革。而立法者為因應此一變革，乃於刑事訴訟法施行
    法訂定第7條之3，以為已繫屬各級法院之刑事案件，其審理
    跨越新舊刑事訴訟程序法領域時，應如何適用訴訟法之問題
    之過渡規定。該條明定：「中華民國九十二年一月十四日修
    正通過之刑事訴訟法施行前，已繫屬於各級法院之案件，其
    以後之訴訟程序，應依修正刑事訴訟法終結之。但修正刑事
    訴訟法施行前依法定程序進行之訴訟程序，其效力不受影響
    」。所謂依法定程序進行之訴訟程序「效力不受影響」，其
    立法理由謂：「……但為避免程序之勞費，本諸舊程序用舊
    法，新程序始用新法之一般法則，各級法院於修正之刑事訴
    訟法施行前，已依法踐行之訴訟程序（包含相關證據法則之
    適用），其效力不受影響。故而，對於提起上訴之案件，於
    修正刑事訴訟法施行前，原審法院就可得為證據之證據，已
    依法定程序調查者，其效力亦不受影響，……」是該條所稱
    「依法定程序進行之訴訟程序」，當指各級法院審理已繫屬
    之案件適用修正前之訴訟程序而言，自不包含警詢及偵查中
    之調查程序在內。故修法前第一、二審法院於審判期日適用
    修正前之刑事訴訟法及其相關之證據法則而辯論終結之案件
    ，經上訴於上級審法院後新法修正公布施行，依前揭第七條
    之三但書之規定，因原審法院適用修正前之訴訟程序其效力
    不受影響，則上級審法院不得以原審法院之判決違背新法之
    規定，而指摘其判決違背法令。又各級法院於審理案件時，
    新法修正公布施行，則本諸舊程序用舊法，新程序始用新法
    之一般法則，均應適用新法審理終結，在此情形，其中刑事
    訴訟法第159條至第159條之5所謂傳聞法則及其例外，當有
    其適用。故被告以外之人於審判外之言詞或書面陳述，除法
    律有規定者外，不得作為證據，從而警詢或偵查中之筆錄雖
    作成於修法前，仍屬傳聞證據，並非依刑事訴訟法施行法第
    7條之3但書之規定，當然取得證據能力，仍應依刑事訴訟法
    第159條之1第2項、第159條之2、第159條之3、第159條之5
    之規定，以判斷其是否有證據能力（參見最高法院94年度台
    上字第5941號、96年度台上字第6755號判決意旨參照）。是
    本判決下列所引用被告及證人於調查及偵查中所為之供述，
    既係在修正刑事訴訟法施行前，仍屬傳聞證據，並非依刑事
    訴訟法施行法第7條之3但書之規定，當然取得證據能力，仍
    應依刑事訴訟法第159條之1第2項、第159條之2、第159條之
    3、第159條之5之規定，以判斷其是否有證據能力，先此敘
    明。
二、按刑事訴訟法關於證人之訊問，採具結制度，其用意在擔保
    證言之真實性及憑信性，並提高證人之責任心及警戒心，使
    為誠實之陳述，是「具結」乃證言真實性之程序擔保；又刑
    事訴訟法第186條第1項前段所規定之「具結」，係指「依法
    」有具結義務之人，履行其具結之義務而言，並非所有未令
    其具結之證人所為之陳述即當然無證據能力，是證據能力之
    有無，不能單純以證人是否具結為斷；又92年1月14日修正
    通過之刑事訴訟法施行前（92年9月1日施行），已繫屬於各
    級法院之案件，其後之訴訟程序，應依修正刑事訴訟法終結
    之，但修正刑事訴訟法施行前已依法定程序進行之訴訟程序
    ，其效力不受影響，刑事訴訟法施行法第7條之3定有明文。
    另證人應命具結，但與本案有共犯之關係者，不得令其具結
    ，修正前刑事訴訟法第186條第3款亦定有明文。本件共犯楊
    明德、劉俊良於偵查、法院歷次審理時（指本院88年度重訴
    字第1495號、臺灣高等法院臺中分院89年度上訴字第923號
    、最高法院90年度台上字第1939號案），雖均未具結，然楊
    明德、劉俊良與被告林永春間有共犯之關係，依規定亦無庸
    具結。揆諸前開說明，同案被告楊明德、劉俊良於刑事訴訟
    法修正前所為之陳述，並不因其未具結而無證據能力。
三、次按被告以外之人於審判外向法官所為之陳述，得為證據。
    被告以外之人於偵查中向檢察官所為之陳述，除顯有不可信
    之情況者外，得為證據。被告以外之人於檢察事務官、司法
    警察官或司法警察調查中所為之陳述，與審判中不符時，其
    先前之陳述具有較可信之特別情況，且為證明犯罪事實存否
    所必要者，得為證據，刑事訴訟法第159條之1、第159條之2
    定有明文。查證人即共犯楊明德、劉俊良等人於修法前在警
    詢、檢察官偵訊所為之供述，依現行刑事訴訟法之規定雖均
    係屬被告以外之人於審判外之陳述，惟同案被告楊明德、劉
    俊良業於本院及臺灣高等法院臺中分院以證人身分出庭作證
    (指本院97年度重訴字第99號、臺灣高等法院臺中分院97年
    度上訴字第1720號)。而證人楊明德、劉俊良於警詢、偵查
    及法院審理時之證述有前後陳述不符之情形，並證稱其等於
    警詢中有遭刑求云云，本院審酌其等於自己之案件（本院88
    年度重訴字第1495號、臺灣高等法院臺中分院89年度上訴字
    第923號案件）審理時，均未提及有遭受刑求之事實，而仍
    為不利於被告林永春之陳述，復斟酌其等於警詢、偵查中之
    證述距案發日較近，當時記憶自較深刻，可立即反應所知，
    不致因時隔日久而遺忘案情；且較無來自被告或其他成員同
    庭在場之壓力而出於虛偽不實之指證，或事後串謀而故為迴
    護被告之機會，是證人即共犯被告楊明德、劉俊良於偵查中
    本於被告所供，並無顯不可信之情況；證人即共犯楊明德、
    劉俊良於警詢時本於被告所供，客觀上應具有較可信之特別
    情況，且亦為證明犯罪事實存否所必要；證人即共犯劉俊良
    、呂正良於99年度偵緝字第2220號偵查時之證述，並無顯不
    可信之情況，依上揭規定，其等於警詢及偵查中之證言自有
    證據能力。
四、按刑事訴訟法第159條之5規定：「（第1項）被告以外之人
    於審判外之陳述，雖不符前四條之規定，而經當事人於審判
    程序同意作為證據，法院審酌該言詞陳述或書面陳述作成時
    之情況，認為適當者，亦得為證據。（第2項）當事人、代
    理人或辯護人於法院調查證據時，知有第159條第1項不得為
    證據之情形，而未於言詞辯論終結前聲明異議者，視為有前
    項之同意」，其立法意旨在於傳聞證據未經當事人之反對詰
    問予以核實，原則上先予排除，惟若當事人已放棄詰問或未
    聲明異議，基於證據資料愈豐富，愈有助於真實發現之理念
    ，且強化言詞辯論原則，法院自可承認該傳聞證據例外擁有
    證據能力。經查，共犯楊明德、劉俊良、呂正良渠等以被告
    之身分在法官面前所作之陳述，及其他本案以下所引用之證
    人如犯罪事實一、(一)、(二)被害人鄧安國等人、吳炳輝、張水
    玉、王繼芳、楊榮吉、王肇清、詹雅玲、陳啟瑩、張錦湖、
    李錦鍾、許進明、江銘正、巫進銓、劉智欽、呂淼泉、賴秋
    火、葉仁智、鍾秋蓉、張永周、林隆仁、杜秀菊、葉佳衢、
    陳仲均等，及證人即楊明德案發時女友蔡佩宜等於警詢或偵
    查中所為陳述，以及本案以下所引用之書面證據，固屬被告
    以外之人於審判外之陳述，惟上開證據業經本院準備程序及
    審理時予以提示並告以要旨，且各經檢察官、被告及辯護人
    表示意見，當事人已知上述證據乃傳聞證據，且迄言詞辯論
    終結前，均未主張有刑事訴訟法第159條第1項不得為證據之
    情形，是應認已同意作為證據，且經本院審酌後，無取得證
    據違法、欠缺供述之任意性或證據證明力顯然偏低等不適當
    之情形，認均有證據能力。
五、除法律另有規定外，實施刑事訴訟程序之公務員因違背法定
    程序取得之證據，其有無證據能力之認定，應審酌人權保障
    及公共利益之均衡維護，刑事訴訟法第158條之4定有明文。
    本案所引用之非供述證據，並無證據證明係實施刑事訴訟程
    序之公務員違背法定程序所取得，且經本院於審理中提示並
    告以要旨而為調查時，檢察官及被告、辯護人等均未表示無
    證據能力，自應認均具有證據能力。
貳、實體部分
一、上開犯罪事實一、(一)所示之卓蘭鎮強盜案部分，業據被告林
    永春於本院訊問、準備程序及審理時均坦承其於88年3月24
    日凌晨接到楊明德電話，楊明德在其家門外問要不要一起去
    搶劫人家，後由楊明德開車搭載其與呂正良，三人攜帶2把
    楊明德提供之手槍，於同日凌晨1時許至苗栗縣卓蘭鎮景山
    里景山18號，其與呂正良分持上開2把槍，三人並蒙面戴頭
    套進入景山18號，命所有被害人集中並自己拿出財物，楊明
    德再為搜括，強盜所得大約60餘萬元，得手後至三義深溝山
    區分贓，楊明德拿12萬元，剩下48萬元由其與呂正良平分，
    苗栗卓蘭強盜案及臺中東勢強盜案2次使用的槍枝都是相同
    的等語(見本院卷第12至15頁、第101至103頁)，核與共犯呂
    正良於本院97年度重訴緝字第99號、臺灣高等法院臺中分院
    97年度上訴字第1720號審理中供承其確有與楊明德及林永春
    之成年男子共同參與卓蘭鎮強盜並分得財物花用完盡等情在
    卷、於偵查時證述：伊和林永春、楊明德於88年3月24日凌
    晨1時許至苗栗縣卓蘭鎮景山18號強盜，當天攜帶2把槍，林
    永春持有其中1把槍強盜，共搶得60幾萬元等語(見99年度偵
    緝字第2220號卷第39、40頁)，且經共犯楊明德前於警訊、
    偵查中及本院88年度重訴字第1495號審理中分別供述及具結
    證述於88年3月初凌晨1時許，其駕車搭載呂正良及林永春二
    人共同前往苗栗縣卓蘭鎮景山里景山18號處所山區民宅使用
    槍械、蒙面行搶財物約60餘萬元，得手即駕車逃逸，搶得贓
    款60餘萬元，分得20萬元已花用完盡等節綦詳（詳見88年偵
    字第14559號卷第19至28頁背面、第84至92頁及本院88年度
    重訴字第1495號審理筆錄），復核與被害人鄧國安於警訊時
    指述情節相符（詳見88年偵字第15263號卷第105、106頁背
    面），並有美國SMITH&WESSON廠SW9F型口徑9MM制式半自動
    手槍及美國BERETTA廠製92FS型口徑9MM制式半自動手槍各1
    支扣案可稽；且上開美國SMITH&WESSON廠SW9F型口徑9MM制
    式半自動手槍1支及美國BERETTA廠製92FS型口徑9MM制式半
    自動手槍1支，經送請內政部警政署刑事警察局鑑定結果，
    均認機械性能良好，且具有殺傷力，此亦有該局88年5月5日
    刑鑑字第40405、88年5月27日刑鑑字第48478號鑑驗通知書2
    份在卷可憑(見本院88年度重訴字第1495號卷一第105、107
    頁)，則被告確有上開犯罪事實一、(一)所載持搶械共同強盜
    之事證，甚為明確，其上開犯行，洵堪認定。
二、上開犯罪事實一、(二)所示之東勢鎮強盜案部分，業據被告林
    永春於本院訊問、準備程序及審理時均坦承其於88年4月19
    日凌晨，楊明德再次詢問其是否要強盜，楊明德即駕車搭載
    其與呂正良，再去接劉俊良及綽號「阿志」的成年男子，共
    同攜帶卓蘭那次楊明德提供之2把槍及劉俊良帶來的玩具衝
    鋒槍及西瓜刀，於同日凌晨3時許至臺中縣東勢鎮，楊明德
    在車上把風，其與呂正良分持上開2把槍、「阿志」拿玩具
    衝鋒槍、劉俊良拿西瓜刀，每人並蒙面戴頭套進入檳榔攤，
    先持槍叫檳榔攤裡面的人開後面賭場的門給渠等進入，進去
    後其與呂正良持槍脅迫鎮壓在場的被害人並命被害人等自己
    將財物放在桌上，當時有一個人要爬牆跑掉，其有對空鳴槍
    ，「阿志」當時有用槍管敲不服的人，由劉俊良跟「阿志」
    搜刮財物，這次搶得金飾、手錶、行動電話、現金160餘萬
    元，得手後至三義深溝山區分贓，其分得20餘萬元，不清楚
    剩餘財物如何分。苗栗卓蘭強盜案及臺中東勢強盜案2次使
    用的槍枝都是相同的等語明確(見本院卷第12至15頁、101至
    103頁)，復經共犯楊明德、劉俊良二人迭次於偵審中多次供
    述案發經過如事實欄所載之情形，且證人楊明德亦於警詢中
    供述其據被告告稱當晚共搶得160餘萬元，事後分得20萬元
    ，其他搶得之物品沒分到等語（詳見88年偵字第14559號卷
    第19至28頁背面、第84至92頁）、證人劉俊良於偵查時證述
    ：88年4月19日凌晨3時許，伊和楊明德、呂正良、林永春、
    「阿志」一起到東勢鎮○○路檳榔攤強盜，每個人好像都有
    戴頭套，林永春當天有攜帶1把槍進去並開1槍，伊等每人分
    得20幾萬等語(見99年度偵緝字第2220號卷第38、39頁)、共
    犯呂正良於本院97年度重訴緝第99號、臺灣高等法院臺中分
    院97年度上訴字第1720號審理時供述其與楊明德、綽號「阿
    良」、阿志及林永春五人，由楊明德開車至東勢鎮一間賭場
    強盜，楊明德在車上把風，其他四人先在阿米哥檳榔攤搜刮
    財物，再把檳榔攤內之人壓制到後面賭場，林永春看到賭場
    內有人要爬出去，所以有對空開一槍，該次搜刮到現金、金
    飾、手錶等語(見本院97年度重訴緝第99號卷第43頁)、於偵
    查時證述：88年4月19日凌晨3時許，伊和「阿良」、「兩寸
    」、「阿志」，「兩寸」就是林永春一起去強盜，林永春有
    拿1把手槍，在現場有聽到槍聲，楊明德他們說是林永春開
    槍，搶到的金額伊等五人每人大概分得20萬元等語(見99年
    度偵緝字第2220號卷第40、41頁)，互核所供情節相符，復
    與被害人吳炳輝、張水玉、王繼芳、楊榮吉、王肇清、詹雅
    玲、陳啟瑩、張錦湖、李錦鍾、江銘正、巫進銓、劉智欽、
    呂淼泉、賴秋火、葉仁智、鍾秋蓉、張永周、林隆仁、杜秀
    菊、葉佳衢、陳仲均等人指述情節大致相符（詳見88年度偵
    字第15263號卷第49至101頁），並有美國SMITH&WESSON廠SW
    9F型口徑9MM制式半自動手槍及美國BERETTA廠製92FS型口徑
    9MM制式半自動手槍各1支、西瓜刀1把及玩具衝鋒槍1支扣案
    可稽；且上開美國SMITH&WESSON廠SW9F型口徑9MM制式半自
    動手槍一支及美國BERETTA廠製92FS型口徑9MM制式半自動手
    槍一支，經送請內政部警政署刑事警察局鑑定結果，均認機
    械性能良好，且具有殺傷力，此亦有該局88年5月5日刑鑑字
    第40405、88年5月27日刑鑑字第48478號鑑驗通知書二份在
    卷可憑(見本院88年度重訴字第1495號卷一第105、107頁)，
    堪認本案事證甚為明確，被告之上開犯行，亦堪予認定。
三、此外，復有臺中縣警察局東勢分局刑事案件報告移送書、劉
    俊良自白通話紀錄表、手繪現場圖2張、照片3張、臺中縣警
    察局東勢分局搜索扣押證明筆錄（收據、證明）、臺中縣警
    察局東勢分局偵破嫌疑人楊明德涉懲治盜匪條例、槍砲彈藥
    刀械條例等案扣押物品清冊、臺中縣警察局東勢分局搜索扣
    押證明筆錄（收據、證明）、劉俊良、李森榮、吳昌運、楊
    明德、呂正良出入境紀錄資料、臺灣大哥大股份有限公司湯
    城辦公室函覆呂正良0000000000及吳昌運0000000000通聯記
    錄、臺灣大哥大股份有限公司湯城辦公室函覆連素玉000000
    0000之相關資料一份，及扣案之絲襪頭套2個、膠帶1卷、製
    造子彈模具1組、擴音器1組、虎口鉗1支、固定器1組、銼刀
    1支、自製鉛彈頭6個、鉛片5個、手提電鑽1支、迷你電鑽1
    支、噴火槍（筆型）1支、電焊筆1支、砂紙3張、三用電錶1
    個、螺絲固定器1箱、手套4雙、鑽頭2支、噴燈1組、工具6
    支、銅刷1支、蠟燭1盒、熱融槍1支、熔鉛用勺子1支、NOVA
    無線電3台、黑色頭套2個、子彈等物可證，而該等物品業均
    已銷燬(見本院卷第83至91頁)，本件事證明確，被告上開犯
    行洵堪認定，應依法論科。
四、法律修正之比較適用：
  (一)被告行為後，懲治盜匪條例業於91年1月30日公布廢止，刑
    法第328條第1項、第330條第1項，並經同日公布修正，於同
    年2月1日生效。懲治盜匪條例雖經廢止，但因廢止該條例之
    同時，已修正刑法相關法條，立法目的旨在以修正後之刑法
    相關法條取代該條例部分相關法條，且因該條例廢止前，與
    新修正之刑法相關法條，均有刑罰規定，就此而言，自屬刑
    法第2條第1項所謂之行為後法律之變更，參酌最高法院25年
    上字第267號，28年上字第2397號、51年台上字第2179號判
    例意旨，自應就行為時有效之懲治盜匪條例與裁判時之修正
    後刑法之相關規定比較適用（最高法院91年台上字第835 號
    判決意旨參照）。查廢止前懲治盜匪條例第5條第1項第1款
    規定：「意圖為自己或第三人不法所有，以強暴、脅迫、藥
    劑、催眠術或他法，致使不能抗拒而取他人之物或使其交付
    者，處無期徒刑或七年以上有期徒刑。」修正後即現行刑法
    第328條第一項規定：「意圖為自己或第三人不法之所有，
    以強暴、脅迫、藥劑、催眠術或他法，至使不能抗拒，而取
    他人之物或其交付者，為強盜罪，處五年以上有期徒刑。」
    同法第330條第1項規定：「犯強盜罪而有第三百二十一條第
    一項各款情形之一者，處七年以上有期徒刑。」，經比較結
    果，以修正後即現行刑法第328條第1項、第330條第1項之規
    定對於被告較為有利，應適用修正後即現行刑法之規定論處
    。
  (二)被告行為後，刑法於94年2月2日修正公布，95年7月1日施行
    。修正後刑法第2條第1項規定：「行為後法律有變更者，適
    用行為時之法律。但行為後之法律有利於行為人者，適用最
    有利於行為人之法律。」係規範行為後法律變更所生新舊法
    律比較適用之準據法，於新法施行後，應適用修正後刑法第
    2條第1項之規定，為「從舊從輕」之比較。又法律變更之比
    較適用，比較時應就罪刑有關之共犯、未遂犯、想像競合犯
    、牽連犯、連續犯、結合犯，以及累犯加重、自首減輕暨其
    他法定加減（如身分加減）與加減例等一切情形，綜其全部
    罪刑之結果而為比較；且就比較之結果，須為整體之適用，
    不能割裂分別適用各該有利於行為人之法律，此即法律變更
    之比較適用所應遵守之「罪刑綜合比較原則」及「擇用整體
    性原則」。而從刑附屬於主刑，除法律有特別規定者外，依
    主刑所適用之法律（最高法院24年上字第4634號判例、27年
    上字第2615號判例、95年第8次刑事庭會議決議參照）。經
    查：
    1.刑法第28條原規定：「二人以上共同『實施』犯罪之行為
      者，皆為共同正犯。」新法修正為：「二人以上共同『實
      行』犯罪之行為者，皆為共同正犯。」將舊法之「實施」
      修正為「實行」。原「實施」之概念，包含陰謀、預備、
      著手及實行等階段之行為，修正後僅共同實行犯罪行為始
      成立共同正犯。是新法共同正犯之範圍已有限縮，排除陰
      謀犯、預備犯之共同正犯。新舊法就共同正犯之範圍既因
      此而有變動，自屬犯罪後法律有變更，而非僅屬純文字修
      正，應有新舊法比較適用之問題。本件被告與共犯楊明德
      、呂正良三人；被告與共犯楊明德、劉俊良、呂正良及綽
      號「阿志」五人共同為如事實欄所載之犯行，既屬實行犯
      罪行為之正犯，無論依修正前後之規定，皆成立共同正犯
      ，依刑法第2條第1項前段，均應依修正前第28條規定論擬
      共同正犯。
    2.刑法第55條後段牽連犯之規定業已刪除，是於新法修正施
      行後，被告於本案卓蘭鎮、東勢鎮強盜案所為之非法持有
      手槍罪、加重強盜罪，即須分論併罰。則被告之犯行，因
      行為後新法業已刪除牽連犯之規定，此刪除雖非犯罪構成
      要件之變更，但顯已影響行為人刑罰之法律效果，自屬法
      律有變更，經比較新、舊法規定，修正後之規定對於被告
      較為不利，依刑法第2條第1項前段之規定，仍應適用較有
      利於被告之行為時法律，即修正前刑法第55條後段牽連犯
      之規定，從較重之一罪予以論處。
    3.刑法第56條連續犯之規定業已刪除，是於新法修正施行後
      ，被告於本案所為前後二次加重強盜罪，即須分論併罰。
      則被告之犯行，因行為後新法業已刪除連續犯之規定，此
      刪除雖非犯罪構成要件之變更，但顯已影響行為人刑罰之
      法律效果，自屬法律有變更，經比較新、舊法規定，修正
      後之規定對於被告較為不利，依刑法第2條第1項前段之規
      定，仍應適用較有利於被告之行為時法律，即修正前刑法
      第56條連續犯之規定，均論以一罪，並均加重其刑。
    4.被告受有期徒刑之執行完畢，於5年內之故意再犯有期徒
      刑以上之罪，無論依修正前刑法第47條或修正後第47條第
      1項之規定均構成累犯，即無有利或不利之情形，於刑法
      修正施行後法院為裁判時，無庸為新、舊法之比較。但
      本件有其他應依刑法第2條第1項之規定為新、舊法之比較
      情形，綜其全部罪刑之結果而為比較後，整體應適用修正
      前之法律，是有關累犯之規定，仍應適用修正前之刑法第
      47條之規定（最高法院97年度第1次刑事庭會議決議參照
      ）。
    5.綜上被告全部罪刑之結果而為新、舊法比較，揆諸前揭最
      高法院決議及刑法第2條第1項所定之「從舊從輕」原則，
      適用被告行為時法律，對被告較為有利，自應適用修正前
      之刑法規定。
    6.刑法第38條第2項僅將沒收對像由舊法之「犯人」修正為
      「犯罪行為人」，無論依修正前後之刑法第38條第1項第2
      款、第3項規定，屬於被告（或共犯）所有且供犯罪所用
      之物，均得沒收，對於本件之認定並無影響。且沒收為從
      刑之一種，與主刑有從屬關係，應依主刑部分適用之法律
      而從屬適用，無獨立比較之問題。本件依前所述，有關與
      被告所犯罪刑有關之連續犯、牽連犯等加重事由，既已適
      用修正前之刑法規定，則有關從刑之沒收規定，自亦應從
      屬適用修正前刑法第38條之規定，併予宣告沒收之。
    7.刑法第55條關於想像競合犯雖亦有修正，修正前刑法第55
      條規定：「一行為而觸犯數罪名，或犯一罪而其方法或其
      結果之行為犯他罪名者，從一重處斷」；修正後第55條則
      規定：「一行為而觸犯數罪名者，從一重處斷。但不得科
      以較輕罪名所定最輕本刑以下之刑」。亦即修正後，仍保
      留有關想像競合犯之規定，但在科刑上有所限制，然此科
      刑之限制僅係法理之明文化，非屬法律之變更，自無比較
      新舊法之問題（最高法院95年度第8次刑事庭會議決議五
      、（二）之意旨參照）。
  (三)查槍砲彈藥刀械管制條例第7條第4項、第12條第4項之罪，
    雖於被告林永春行為後之97年11月26日修正公布同條例第7
    條，惟僅係增訂第5項「意圖供自己或他人犯罪之用以強盜
    、搶奪、竊盜或其他非法方法，持有依法執行公務之人所持
    有之第一項所列槍砲、彈藥者，得加重其刑至二分之一。」
    ，並將原第5項法文移列為第6項，本案被告所犯之第7條第4
    項之法文及法定刑均未有修正，自無法律變更問題，且無證
    據顯示其有意圖供自己或他人犯罪之持有之情，附此敘明。
五、按扣案之西瓜刀極為銳利，另扣案之美國SMITH&WESSON廠SW
    9F型口徑9MM制式半自動手槍一支（槍枝管制編號：0000000
    000號）及美國BERETTA廠製92FS型口徑9MM制式半自動手槍
    一支（槍枝管制編號：0000000000號）則均具有殺傷力，已
    如上述，另扣案之玩具烏茲衝鋒槍一支經鑑定結果雖不具殺
    傷力，然依鑑驗通知書所載係金屬材質，則該等扣案物於客
    觀上均足供危害人之生命及身體，而皆為兇器無疑。是核被
    告就卓蘭鎮強盜案、東勢鎮強盜案部分之所為，均係犯現行
    刑法第330條第1項、刑法第321條第1項第3款、第4款之結夥
    三人以上攜帶兇器之加重強盜罪及槍砲彈藥刀械管制條例第
    7條第4項、第12條第4項之罪。起訴意旨就被告犯罪事實一
    、(一)所共同攜帶客觀上足供兇器使用之不明槍械2把部分，
    業經被告林永春於本院審理時供承卓蘭鎮強盜案渠等攜帶持
    有之2把槍械，與東勢鎮強盜案扣案之美國SMITH&WESSON廠S
    W9F型口徑9MM制式半自動手槍及美國BERETTA廠製92FS型口
    徑9MM制式半自動手槍各1支是相同之2把等情(見本院卷第13
    頁、第101頁正、反面)，有上開槍械扣案及鑑驗書附卷可憑
    ，此部分與被告已起訴犯罪事實一、(一)之結夥強盜部分，有
    牽連犯之裁判上一罪關係，本院應併予審究。被告與楊明德
    、呂正良三人間就犯罪事實一、(一)之犯行，及被告與楊明德
    、劉俊良、呂正良及真實姓名年籍不詳綽號「阿志」之成年
    男子等五人間，就犯罪事實一、(二)之該犯行，各均有犯意聯
    絡及行為分擔，應依修正前刑法第28條規定，均各論以共同
    正犯。至於被告與共犯楊明德等人於前開時、地實施強盜行
    為時，雖分別有妨害被害人鄧國安及吳炳輝等人之行動自由
    ，但其等妨害被害人等行動自由之時，即係強盜行為之實施
    ，而屬強盜行為之一部，故不另論以妨害自由罪。又被告與
    楊明德等人間，共同持有上開槍彈行為，而觸犯上開槍砲彈
    藥刀械管制條例第7條第4項、第12條第4項之二罪名，屬想
    像競合犯，應從一重之槍砲彈藥刀械管制條例第7條第4項之
    罪處斷。再被告先後二次攜帶兇器強盜犯罪事實一、(一)之被
    害人鄧國安等人、犯罪事實一、(二)之吳炳輝等人，均係一加
    重強盜行為侵害數法益之想像競合犯，應依刑法第55條之規
    定，各從一重仍依上開加重強盜罪一罪處斷。又被告就卓蘭
    鎮、東勢鎮強盜案所犯之上開非法持有手槍罪與加重強盜罪
    二罪間，因具有方法、結果之牽連關係，應依修正前刑法第
    55條牽連犯之規定，從一重依上開加重強盜罪處斷；又被告
    與楊明德等人所為前開二次強盜行為，時間緊接，犯罪構成
    要件相同，顯係基於概括犯意為之，為連續犯，爰依修正前
    刑法第56條之規定以一罪論，並加重其刑。另查，被告前於
    85年間，因違反槍砲彈藥刀械管制條例案件，經臺灣新竹地
    方法院以85年度易字第2102號判處有期徒刑1年確定，於86
    年10月25日縮刑期滿執行完畢之事實，此有臺灣高等法院被
    告前案紀錄表在卷可按，是其於有期徒刑執行完畢後，5年
    以內故意再犯本件有期徒刑以上之各罪，為累犯，應依修正
    前刑法第47條規定遞加重其刑。
六、爰審酌被告不思以正當途徑獲取財物，未能慎思強盜犯罪對
    於被害人所造成內心驚懼及財產權之侵害，竟貿然持有槍械
    共同強盜被害人之財物，已嚴重危害社會治安及被害人權益
    ，案發後旋即滯留大陸地區，所為實屬不該，惟念及被告於
    犯後尚坦承犯行，深知悔悟，並參以被告之犯罪動機、目的
    、手段、於共同犯罪中所參與之角色分工、智識程度等一切
    情狀，量處如主文所示之刑，以資懲儆。又公訴人另對被告
    林永春具體求刑宣告刑前強制工作，然保安處分係對受處分
    人將來之危險性所為拘束其身體、自由之處置，以達教化與
    治療之目的，為刑罰之補充制度，本諸法治國家保障人權之
    原理及刑法之保護作用，其法律規定之內容，應受比例原則
    之規範，使保安處分之宣告，與行為人所為行為之嚴重性，
    行為人所表現之危險性，及對行為人未來行為之期待性相當
    ，司法院大法官會議釋字第471號解釋可資參照。復按保安
    處分係針對受處分人將來之危險性所為之處置，以達教化、
    治療之目的，為刑罰之補充制度。我國現行刑法採刑罰與保
    安處分雙軌制，係在維持行為責任之刑罰原則下，為協助行
    為人再社會化之功能，以及改善行為人潛在之危險性格，期
    能達成根治犯罪原因、預防犯罪之特別目的。是保安處分中
    之強制工作，旨在對欠缺正確工作觀念或無正常工作因而習
    慣犯罪者，強制其從事勞動，學習一技之長及正確之謀生觀
    念，使其日後重返社會，能適應社會生活。刑法第90條第1
    項規定對於「有犯罪之習慣或因遊蕩或懶惰成習而犯罪者」
    之宣付強制工作處分，即係本於保安處分應受比例原則之規
    範，使保安處分之宣告，與行為人所為行為之嚴重性、行為
    人所表現之危險性及對於行為人未來行為之期待性相當之意
    旨而制定，由法院視行為人之危險性格，決定應否令入勞動
    處所強制工作，以達預防之目的。所謂「有犯罪之習慣」則
    指對於犯罪以為日常之惰性行為，乃一種犯罪之習性，至所
    犯之罪名為何，是否同一，則非所問；而行為人是否構成累
    犯，尤非決定其是否有犯罪習慣之唯一標準，最高法院95年
    度臺上字第6446號判決意旨參照。另按行為人有無令入勞動
    場所強制工作之必要，應審酌其行為之常習性、嚴重性、危
    險性及對未來行為之期待性，依比例原則決定之，亦有最高
    法院95年度臺上字第6571號判決意旨參照。經查，本件被告
    林永春之犯罪行為值得非難，自不可取，惟本院衡酌被告林
    永春本案犯罪之動機、犯罪之情節，其強盜使用之手段，其
    行為表現之嚴重性、危險性，依憲法比例原則之規範，認本
    件量處被告林永春如主文所示之刑，足對其產生矯正策勵之
    作用，且被告林永春本案犯行前，僅有違反槍砲彈藥刀械管
    制條例，經臺灣新竹地方法院以85年度易字第2102號判處有
    期徒刑1年確定，於86年10月25日縮刑期滿執行完畢，及於8
    8年間因賭博案件，經臺灣苗栗地方法院以88年度苗簡字第2
    92號判處罰金5000元之前科紀錄，惟除前開2罪外，並無其
    他犯罪紀錄，且該2罪之犯罪時間具有一定之間隔，此有臺
    灣高等法院被告前案紀錄表1份附卷足稽，尚難認被告林永
    春有犯罪之習慣，另亦無積極證據證明被告林永春係因遊蕩
    或懶惰成習而犯罪，故本院認被告林永春無宣告刑前強制工
    作之必要，附此說明。
七、至扣案之美國SMITH&WESSON廠SW9F型口徑9MM制式半自動手
    槍及美國BERETTA廠製92FS型口徑9MM制式半自動手槍各1支
    ，均屬違禁物，不問屬於犯人與否，均應依刑法第38條第1
    項第1款宣告沒收。又扣案之西瓜刀1把、玩具衝鋒機1支，
    為共犯劉俊良所購得（見88年度偵字第14559號卷第44頁至
    46頁），且供被告與共犯楊明德及劉俊良等人犯上開東勢鎮
    強盜案所用之物，且查尚未執行而銷燬，爰依修正前刑法第
    38條第1項第2款宣告沒收之。至於子彈部分，業已發射完畢
    ，所餘之彈殼，既不具殺傷力，且非違禁物，亦非供被告犯
    罪所用之物，自均無庸併予宣告沒收。而被告強盜所得之財
    物，依被告及共犯楊明德及劉俊良所供，渠等僅受分配現金
    ，均已花用完畢，其餘財物均據共犯呂正良取走，又共犯呂
    正良於案發後近十年始自大陸地區入境而為警緝獲歸案，自
    難認該財物仍存在而未滅失，是無庸另為發還被害人之諭知
    ，併予敘明。
據上論斷，應依刑事訴訟法第299條第1項前段，槍砲彈藥刀械管
制條例第7條第4項、第12條第4項，刑法第2條第1項前段、第11
條前段、第28條（修正前）、第56條（修正前）、第330條第1項
、第55條（修正前）、第47條1項（修正前）、第38條第1項第1
款、第2款（修正前），判決如主文。
本案經檢察官林明誼到庭執行職務。
中    華    民    國   100    年    3     月    31    日
                  刑事第四庭  審判長法  官  吳進發
                                    法  官  黃益茂
                                    法  官  李婉玉
以上正本證明與原本無異。
如不服本判決應於收受判決後10日內向本院提出上訴書狀，並應
敘述具體理由；其未敘述上訴理由者，應於上訴期間屆滿後20日
內向本院補提理由書（均須按他造當事人之人數附繕本）「切勿
逕送上級法院」。
                                    書記官  林政佑
中    華    民    國   100    年    3     月    31    日
附錄論罪科刑法條
刑法第330條第1項
犯強盜罪而有第 321 條第 1 項各款情形之一者，處 7 年以上
有期徒刑。
槍砲彈藥刀械管制條例第7條第4項
未經許可，持有、寄藏或意圖販賣而陳列第 1 項所列槍砲、彈
藥者，處 5 年以上有期徒刑，併科新臺幣 1 千萬元以下罰金。
槍砲彈藥刀械管制條例第12條第4項
未經許可，持有、寄藏或意圖販賣而陳列子彈者，處 5 年以下
有期徒刑，併科新台幣 300 萬元以下罰金。